最高法院刑事判決　　　　　　九十六年度台上字第四一四九號
上　訴　人　甲○○
選任辯護人　周黛婕律師
上　訴　人　乙○○
上列上訴人等因違反毒品危害防制條例案件，不服台灣高等法院
台中分院中華民國九十六年四月二十六日第二審更審判決｛九十
六年度上更(二)字第六三號，起訴案號：台灣台中地方法院檢察署
九十年度偵字第一九八九一號、九十一年度偵字第一五一六號（
原判決誤植為一五六號）｝，提起上訴，本院判決如下：
    主  文
原判決撤銷，發回台灣高等法院台中分院。
    理  由
本件原判決認定上訴人甲○○意圖營利並基於概括之犯意，於民
國九十年十月五日及同年月二十二日，先後二次，販賣第一級毒
品海洛因各一小包予羅仕雄，每一小包新台幣（下同）二千元。
至同年月三十一日十時許，羅仕雄因施用毒品為警查獲，經警問
明彼施用之毒品來源為甲○○，要求彼配合查案；羅仕雄即以行
動電話聯繫甲○○，洽商購買海洛因，並約定在台中市○○路與
梅川西路口處交易，甲○○旋聯絡上訴人乙○○前往約定地點交
付海洛因。乙○○遂與甲○○共同基於意圖營利之犯意聯絡，在
甲○○詢悉乙○○身上尚留存有當日凌晨甫購入原欲供己施用之
海洛因後，即委由乙○○駕車將其中海洛因一小包，以二千元價
格販賣予羅仕雄。嗣羅仕雄在警員控制下與乙○○完成交易後，
警員即尾隨乙○○所駕車輛返回台中市○○○路○段一四七之一
號二樓之二而查獲等情。並以第一審認定甲○○未於九十年十月
五日及同年月二十二日販賣海洛因予羅仕雄，又對於乙○○所為
刑求抗辯未說明不足採信之理由等，均有所未洽，因而撤銷第一
審關於上訴人等販賣第一級毒品部分之判決，改判依行為時刑法
所定連續犯之例論處甲○○共同連續販賣第一級毒品罪刑（量處
有期徒刑十年）；另論處乙○○共同販賣第一級毒品未遂罪刑（
量處有期徒刑七年二月），固非無見。
惟查：（一）有罪之判決書，不僅應於事實欄內詳加記載法院依
職權認定之犯罪事實，並應於理由欄內將認定犯罪事實所憑之證
據及其認定之理由，詳為敘明，始足為適用法律及判斷其適用是
否適當之準據。而共同正犯之成立，以有犯意聯絡與行為分擔為
要件，此項要件，除應於事實欄內詳加記載外，並應於理由欄內
逐一說明其認定此項事實所憑之證據，方足資為論罪科刑之根據
。查原判決關於上訴人等在九十年十月三十一日販賣海洛因之犯
行：１、事實三僅籠統記載乙○○與甲○○共同基於意圖營利之
犯意聯絡，於甲○○詢悉乙○○留存有原欲供己施用之海洛因後
，乃委由乙○○將其中一小包海洛因販賣予羅仕雄等情；對於乙
○○與甲○○之間，就販賣海洛因予羅仕雄之犯行，究竟如何具
有意圖營利之犯意聯絡？並未明確認定，事實之記載已欠完備。
２、理由欄雖記載乙○○與甲○○就該部分犯行，有犯意聯絡與
行為分擔，均應論以共同正犯（見原判決第十七頁倒數第三至五
行）；然僅敘明甲○○係基於營利之意圖而為該部分犯行之理由
（見原判決第十二至十四頁理由二(四)），對於乙○○有無與甲○
○共同基於營利之意圖而為該部分犯行？則未說明認定之理由及
依憑之證據，自有判決理由不備之違法。３、原判決對於上訴人
等抗辯該部分係屬「陷害教唆」云云，係以(1)上訴人等在本案發
生前，均有施用毒品前科，有上訴人等之前案紀錄表附卷可查；
(2)證人羅仕雄於警詢時證述甲○○於九十年十月五日、同年月二
十二日有二次販賣海洛因予彼之情形等語，因而認定上訴人等所
辯不足採信（見原判決第六至七頁理由一(二)2.）。然查：(1)施用
毒品與販賣毒品，乃截然不同之犯罪型態。施用毒品者，固有可
能由於經濟因素而涉及販賣毒品，惟此並非事所當然。原判決未
就上訴人等是否原本即有販賣海洛因營利之意思為調查，逕以上
訴人等均有施用毒品前科，即認本案僅係「機會教唆」云云，殊
嫌率斷。(2)依羅仕雄之證詞，於九十年十月五日、同年月二十二
日販賣海洛因予彼者，僅有甲○○一人，則得否逕以羅仕雄之說
詞即認定乙○○原本即有販賣海洛因之意思？尤非無疑。原審對
於上開事項未予究明釐清，即認定上訴人等所辯「陷害教唆」云
云不足採，併有調查未盡及理由欠完備之違背法令。（二）按犯
毒品危害防制條例第十條等罪，供出毒品來源，因而破獲者，得
減輕其刑，同條例第十七條定有明文。則施用毒品之人，如供出
毒品來源因而破獲，既得藉以邀求寬典減輕其刑，為擔保其所為
不利於對向共犯之陳述之真實性，自應有足以令人確信其陳述為
真實之補強證據，始得據為不利被告之認定。而所謂補強證據，
則指除該自白本身外，其他足資證明自白之犯罪事實確具有相當
程度真實性之證據而言。雖其所補強者，非以事實之全部為必要
，但亦須因補強證據與自白之相互利用，而足使犯罪事實獲得確
信者，始足當之。經查原判決認定甲○○在九十年十月五日及同
年月二十二日，先後二次販賣海洛因予羅仕雄既遂之犯行，係以
證人羅仕雄於警詢時之供述為憑，並以甲○○於同年月三十一日
仍有販賣海洛因予羅仕雄未遂之犯行作為補強證據。但查甲○○
自警詢至偵審時，始終否認上開犯行；矧查甲○○在九十年十月
三十一日縱有販賣海洛因予羅仕雄未遂之情事，並不當然表示彼
二人間在之前即有海洛因之交易行為。原審未調查是否有其他補
強證據足以證明證人羅仕雄於警詢時所為不利甲○○之供述確與
事實相符，即遽憑彼之供述而為不利甲○○之認定，自於上開證
據法則有違。上訴人等上訴意旨執以指摘原判決違背法令，均非
全無理由，應認原判決仍有撤銷發回更審之原因。
據上論結，應依刑事訴訟法第三百九十七條、第四百零一條，判
決如主文。
中　　華　　民　　國　九十六　年　　八　　月　　一　　日
                      最高法院刑事第八庭
                          審判長法官  賴　忠　星
                                法官  林　開　任
                                法官  林　立　華
                                法官  吳　昆　仁
                                法官  陳　晴　教
      本件正本證明與原本無異
                                      書  記  官
中　　華　　民　　國　九十六　年　　八　　月　　七　　日
                                                  Ａ
